【裁判字號】    89,台上,635
【裁判日期】    890323
【裁判案由】    損害賠償
【裁判全文】
最高法院民事判決                                八十九年度台上字第六三五號
    上  訴  人  甲○○
    訴訟代理人  尤挹華律師
    被 上訴 人  屏東縣瑪家鄉公所
    法定代理人  林忠義
右當事人間請求損害賠償事件，上訴人對於中華民國八十八年一月十一日台灣高等法
院高雄分院第二審判決（八十七年度上國字第一號），提起上訴，本院判決如左：
    主  文
上訴駁回。
第三審訴訟費用由上訴人負擔。
    理  由
本件上訴人主張：被上訴人於民國七十九年間沿伊（原判決誤載為被上訴人）承租耕
作之屏東縣萬巒鄉○○○段九五－一號土地（下稱系爭土地），施工設置排灣村週邊
排水溝（下稱系爭排水溝），因施工不當，排水溝駁坎高出系爭土地地面，且疏於管
理，未清除溝內垃圾，致大雨來時，依山勢流下之雨水夾雜溝內廢水溢出排水溝，流
入該土地，再受阻於高出系爭土地之駁坎積水遂無法流入溝內排出，浸淹伊在該土地
上面積約三分所種植之鳳梨，而全數死亡無法復植。以每年損失新台幣（下同）三十
六萬元計算，自八十年起至八十五年止，共六年，合計損失二百十六萬元，伊依國家
賠償法第三條第一項、第十條第一項規定，以書面向被上訴人請求賠償為其拒絕等情
，求為命被上訴人給付伊二百十六萬元，並自訴狀繕本送達翌日起加給法定遲延利息
之判決。
被上訴人則以：伊經系爭土地所有人及上訴人之同意，始將原有土溝改建為系爭排水
溝，通往沿山公路旁的大排水溝，伊施工與管理系爭排水溝並無不當。系爭土地本較
低窪，大雨來時雖會積水，但不致久淹浸死鳳梨作物，上訴人請求伊賠償損害，並無
理由，況其請求權已罹於時效而消滅等語，資為抗辯。
原審斟酌全辯論意旨及調查證據之結果，以：上訴人主張，被上訴人於七十九年間沿
上訴人承租耕作之系爭土地，施工設置系爭排水溝通往沿山公路旁的大排水溝，伊於
八十五年十一月二十二日以系爭排水溝施工及管理不當，致伊種植系爭土地上之鳳梨
全數死亡，無法復植為由，以書面請求被上訴人賠償，未獲同意之事實，有被上訴人
八十五年十二月二十三日、八十六年六月二十日函、國家賠償請求書為證，且為被上
訴人所不爭，堪信為真實。上訴人雖主張，系爭排水溝駁坎高出系爭土地，又未及時
清除溝內垃圾，致大雨來時，依山勢流下注入系爭排水溝之雨水夾雜溝內廢水溢出排
水溝，流入系爭土地，再受阻於高出系爭土地之駁坎積水遂無法流入排水溝排出，浸
淹伊種植系爭土地上面積約三分之鳳梨死亡而無法復植，伊此項損害，顯因被上訴人
施工與管理系爭排水溝不當所致，依國家賠償法之規定，被上訴人應負損害賠償責任
云云，然查上訴人承耕之系爭土地位在沿山公路與依山建造之排灣村落之間，排灣村
落較系爭土地高約一‧五至二公尺，系爭排水溝係設置在排灣村落出入通道與系爭土
地間，由東邊依山勢設置，通往沿山公路旁的大排水溝，供山上流水及排灣村落居民
廢水排放再流入沿山公路旁的大排水溝之用，系爭排水溝為混凝土造，寬約一公尺，
臨排灣村落出入通道之一邊為高約一‧五至二公尺之駁坎，臨系爭土地之一邊為高出
溝底約○‧五公尺之邊牆，此邊牆在上游部分高出系爭土地，下遊轉角部分較系爭土
地為低等情，業經原審勘驗現場，製有勘驗筆錄可稽。則大雨來時，系爭排水溝雖不
及宣洩而有流入系爭土地之可能，但系爭排水溝下游轉角部分其邊牆既較系爭土地為
低，系爭土地如有積水自可由此處排入系爭排水溝，且上訴人承耕之系爭土地西角部
分緊鄰沿山公路旁的大排水溝，上訴人於八十年間栽植鳳梨時，即挖掘一條寬約一公
尺之土溝，以供系爭土地之積水排放注入沿山公路旁的大排水溝一節，亦為上訴人所
自承，並經原審勘驗現場查明屬實，有勘驗筆錄可憑。至上訴人所稱大雨來時，此土
溝不足以完全排洩系爭土地之積水，應僅係未能及時排洩積水而已，尚難謂系爭土地
之積水會久浸而損及作物。況原審依上訴人聲請囑託國立屏東科技大學鑑定，該大學
派陳慶雄副教授會同原審勘驗現場，經鑑定結果，系爭土地積水部分位於農地末端，
為排水溝轉角之地，地勢較低，即使鄉公所不建排水溝，仍會積水，排水溝之設置與
否，並非影響積水之原因。且系爭土地屬礫石層，排水容易，積水時間不會很長。鳳
梨積水泡水，如非受其他病菌之感染（如心腐病），三至五天內應不致有死亡之虞，
有該大學八十七年十一月二十三日函可稽。益見系爭排水溝之設置並非造成系爭土地
積水之原因。該土地屬礫石層，排水容易，縱一時無法宣洩大雨，積水亦不致久淹浸
死上訴人之鳳梨作物。該鑑定機關係依上訴人之聲請所囑託，其指派之陳慶雄副教授
乃水土保持專家，為上訴人所自承，其所為鑑定，自屬可採。上訴人嗣空言否認上開
鑑定結果，聲請另行鑑定，顯無必要。被上訴人於系爭排水溝設置逾五年後，應上訴
人之陳情前往現場勘查所製作之八十五年一月十五日勘查紀錄（見第一審卷六頁、七
頁），仍不足以認定其設置系爭排水溝與上訴人於八十年間種植在系爭土地上之鳳梨
死亡，有相當因果關係，無從執為上訴人有利之認定。又證人郝明德在原審審理時證
稱：排灣村落遷村至該地後，把原有土溝埋掉，大雨時從山上流下來的水無法排出去
，排入系爭土地內云云，僅能證明大雨時系爭土地不及宣洩積水，亦不足為上訴人有
利之認定。從而，上訴人以被上訴人設置與管理系爭排水溝不當，致其種植在系爭土
地上之鳳梨被積水浸淹死亡，且無法復植，依國家賠償法之規定，請求被上訴人賠償
損害，為無理由，第一審法院為上訴人敗訴之判決，理由雖未盡相同，然其結果並無
二致，為其心證之所由得。因而維持第一審所為上訴人敗訴之判決，駁回其上訴，經
核於法洵無違誤。上訴論旨，徒就原審取捨證據、認定事實之職權行使，指摘原判決
不當，聲明廢棄，不能認為有理由。至上訴人於上訴本院後主張，依民法第七百七十
六條規定之同一法律上理由，被上訴人違反保護他人之法律，依民法第一百八十四條
第二項之規定，其過失已受推定。又原審未依民法第七百七十九條規定，對被上訴人
設置系爭排水溝之位置是否適當為調查云云，核屬新攻擊方法，依民事訴訟法第四百
七十六條第一項規定，本院不得予以斟酌，併此明。
據上論結，本件上訴為無理由。依民事訴訟法第四百八十一條、第四百四十九條第一
項、第七十八條，判決如主文。
中      華      民      國    八十九    年      三      月    二十三    日
                              最高法院民事第八庭
                                  審判長法官  蘇  茂  秋
                                        法官  徐  璧  湖
                                        法官  曾  煌  圳
                                        法官  李  慧  兒
                                        法官  謝  正  勝
      右正本證明與原本無異
                                              書  記  官
中      華      民      國    八十九    年      四      月     十一     日


司法院資訊處製作；財團法人民間司法改革基金會備份。
